ACORDAO-COMPLETO-2407435

ACÓRDÃO 1338/2020 ATA 18/2020 - PLENÁRIO

VISTOS, relatados e discutidos estes autos em que se apreciam recursos de reconsideração interpostos por Cláudio Bezerra Saraiva, A&M Construções e Serviços Ltda., Ana Flávia Pereira Andrade, Antônio Ernando Araújo de Souza, Michael Ferreira Fernandes e José Távora Costa contra o Acórdão 2100/2018-TCU-Plenário.
ACORDAM os Ministros do Tribunal de Contas da União, reunidos em Sessão do Plenário, ante as razões expostas pelo Relator, em:
9.1 com fundamento nos artigos 32, inciso I, e 33 da Lei 8.443/1992, conhecer dos recursos de reconsideração, para, no mérito:
9.1.1 dar provimento ao recurso interposto por Cláudio Bezerra Saraiva, de modo a julgar regulares com ressalva suas contas e a afastar as multas que lhe foram aplicadas por meio dos subitens 9.2 e 9.3 do acórdão recorrido;
9.1.2 dar provimento aos recursos interpostos por Ana Flávia Pereira Andrade, Antônio Ernando Araújo de Souza e Michael Ferreira Fernandes, de modo a afastar as multas que lhes foram aplicadas por meio dos subitens 9.3 e 9.4 do acórdão recorrido;
9.1.3 dar provimento parcial ao recurso interposto por José Távora Costa, de forma a afastar a multa que lhe foi aplicada por meio do subitem 9.3 do acórdão recorrido; e
9.1.4 negar provimento ao recurso interposto pela empresa A&M Construções e Serviços Ltda.;
9.2 em consequência ao disposto nos itens precedentes, tornar insubsistente o item 9.4 do Acórdão 2100/2018-TCU-Plenário, e dar a seguinte redação aos itens 9.1, 9.2 e 9.3 do referido aresto:
"9.1. com fundamento nos arts. 1º, inciso I, 16, inciso III, alínea "c", 19, parágrafo único, e 23, inciso III, da Lei 8.443/1992, julgar irregulares as contas de José Távora Costa e Francisco Warney Barros;
9.2. com fundamento nos arts. 1º, inciso I, 16, inciso II, 18, e 23, inciso II, da Lei 8.443/1992, julgar regulares com ressalva as contas de Cláudio Bezerra Saraiva, dando-se-lhe quitação;
9.3. aplicar individualmente aos Srs. José Távora Costa e Francisco Warney Barros a multa prevista no art. 58, inciso I, da Lei 8.443/92 c/c art. 268, inciso I, do RI/TCU, no valor de R$ 30.000,00 (trinta mil reais) , fixando-lhes o prazo de quinze dias, a contar da notificação, para que comprovem, perante este Tribunal, nos termos do art. 214, inciso III, alínea "a", do Regimento Interno, o recolhimento das referidas quantias ao Tesouro Nacional, atualizadas monetariamente desde a data do presente acórdão até a data do efetivo recolhimento, se forem pagas após o vencimento, na forma da legislação em vigor;
9.3 encaminhar cópia desta deliberação aos recorrentes e aos demais interessados.

Recursos de reconsideração interpostos contra acórdão que julgou irregulares as contas de alguns dos responsáveis, imputou diversas multas e declarou inidoneidade de empresas, em razão de irregularidades verificadas na aplicação de recursos do Programa Nacional de Transporte Escolar nos exercícios de 2009 e 2010.

Município de Capistrano - CE.

3. Interessados/Responsáveis/Recorrentes:
3.1. Interessado: Município de Capistrano - CE (07.440.068/0001-30).
3.2. Responsáveis: A & M Construções e Serviços Ltda. (10.519.413/0001-30); Agostinho Pereira Lima (XXX.050.003-XX); Ana Flavia Pereira Andrade (XXX.937.323-XX); Antônio Ernando Araujo de Souza (XXX.509.723-XX); Brasil Locação Edificações e Serviços de Limpeza Ltda. (08.583.980/0001-04); Cláudio Bezerra Saraiva (XXX.740.243-XX); Destak Transporte e Serviços Ltda. (09.237.214/0001-50); Elda Alves Machado (XXX.677.083-XX); Flavia Alves Machado (XXX.950.183-XX); Francisco Warney Barros (XXX.128.603-XX); Ingrid Karliane Lima do Nascimento (XXX.133.973-XX); Janayna Meiry Pereira de Oliveira (XXX.225.853-XX); José Ivan de Oliveira (XXX.771.143-XX); José Távora Costa (XXX.078.003-XX); Maria Ivonete Dutra Fernandes (XXX.872.743-XX); Michael Ferreira Fernandes (XXX.353.163-XX); Paulo Ferreira Justa (XXX.146.653-XX); Rapi 10 Caprinocultura Eireli (07.687.596/0001-99); Real Serviços de Limpeza e Locação de Veículos Ltda. (11.042.842/0001-22); S. C. Serviços e Locações de Veículos Ltda. (07.752.641/0001-41); Taciana Alves Machado (XXX.882.323-XX); Transmaster Locações de Veículos e Serviços de Limpeza Ltda. (07.702.124/0001-68).
3.3. Recorrentes: Cláudio Bezerra Saraiva (XXX.740.243-XX); A & M Construções e Serviços Ltda. (10.519.413/0001-30); Antônio Ernando Araujo de Souza (XXX.509.723-XX); Ana Flavia Pereira Andrade (XXX.937.323-XX); Michael Ferreira Fernandes (XXX.353.163-XX); José Távora Costa (XXX.078.003-XX).

13.1. Ministros presentes: José Mucio Monteiro (Presidente), Walton Alencar Rodrigues, Benjamin Zymler, Augusto Nardes (Relator), Aroldo Cedraz, Raimundo Carreiro, Ana Arraes e Bruno Dantas.
13.2. Ministros-Substitutos presentes: Augusto Sherman Cavalcanti, Marcos Bemquerer Costa, André Luís de Carvalho e Weder de Oliveira.

ACORDAO-COMPLETO-2421097

Acórdão 3076/2020 - Plenário

ACORDAO-COMPLETO-2520768

Acórdão 2902/2021 - Plenário

ACORDAO-COMPLETO-2478600

Acórdão de Relação 2186/2021 - Plenário

Acórdão de Relação

AUGUSTO NARDES

Ministro-Substituto Augusto Sherman Cavalcanti.

Transcrevo, a seguir, como parte integrante deste relatório, instrução de peça 286 elaborada no âmbito da Secretaria de Recursos (Serur) , endossada pelo escalão dirigente daquela unidade técnica (peças 287 e 288) :
	"[...]
Cuidam-se de recurso de reconsideração em processo de tomada de contas especial interpostos por Cláudio Bezerra Saraiva (peça 163) , A&M Construções e Serviços Ltda. (peça 172) , Ana Flávia Pereira Andrade (peça 194) , Antônio Ernando Araújo de Souza (peça 195) , Michael Ferreira Fernandes (peça 196) e José Távora Costa (peça 198) , buscando impugnar o Acórdão 2100/2018-TCU-Plenário (peça 119) , por meio do qual os responsáveis tiveram suas contas julgadas irregulares, com imputação de penalidade de multa e declaração de inidoneidade, em função de sobrepreço identificado em contratação de serviços de transporte escolar na municipalidade, com a aplicação de recursos federais do Programa Nacional de Transporte Escolar (Pnate) , nos anos de 2009 e 2010.
Eis o extrato da decisão recorrida (Acórdão 2100/2018-TCU-Plenário - peça 119) :
9.1. julgar irregulares as contas dos Srs. Cláudio Bezerra Saraiva, José Távora Costa e Francisco Warney Barros, com fundamento nos arts. 1º, inciso I, 16, inciso III, alínea "c", 19, parágrafo único, e 23, inciso III, da Lei 8.443/1992;
9.2. aplicar individualmente aos Srs. Cláudio Bezerra Saraiva, José Távora Costa e Francisco Warney Barros a multa prevista no art. 58, inciso I, da Lei 8.443/92 c/c art. 268, inciso I, do RI/TCU, no valor de R$ 30.000,00 (trinta mil reais) , fixando-lhes o prazo de quinze dias, a contar da notificação, para que comprovem, perante este Tribunal, nos termos do art. 214, inciso III, alínea "a", do Regimento Interno, o recolhimento das referidas quantias ao Tesouro Nacional, atualizadas monetariamente desde a data do presente acórdão até a data do efetivo recolhimento, se forem pagas após o vencimento, na forma da legislação em vigor;
9.3. aplicar individualmente aos Srs. Cláudio Bezerra Saraiva, José Távora Costa e Antônio Ernando Araújo de Souza a multa prevista no art. 58, inciso II, da Lei 8.443/92 c/c art. 268, inciso II, do RI/TCU, no valor de R$ 6.000,00 (seis mil reais) , fixando-lhes o prazo de quinze dias, a contar da notificação, para que comprovem, perante este Tribunal, nos termos do art. 214, inciso III, alínea "a", do Regimento Interno, o recolhimento das referidas quantias ao Tesouro Nacional, atualizadas monetariamente desde a data do presente acórdão até a data do efetivo recolhimento, se forem pagas após o vencimento, na forma da legislação em vigor;
9.4. aplicar individualmente à Srª Ana Flávia Pereira Andrade e ao Sr. Michael Ferreira Fernandes a multa prevista no art. 58, inciso II, da Lei 8.443/1992 c/c art. 268, inciso II, do RI/TCU, no valor de R$ 3.000,00 (três mil reais) , fixando-lhes o prazo de quinze dias, a contar da notificação, para que comprovem, perante este Tribunal (art. 214, inciso III, alínea "a", do RI /TCU) , o recolhimento da dívida ao Tesouro Nacional, atualizada monetariamente desde a data deste acórdão até a data do efetivo recolhimento, se for paga após o vencimento, na forma da legislação em vigor;
9.5. autorizar, desde logo, nos termos do art. 28, inciso II, da Lei 8.443/92, a cobrança judicial das dívidas, caso não atendidas as notificações;
9.6. excluir o Sr. Agostinho Pereira Lima da relação processual;
9.7. declarar a inidoneidade das empresas A & M Construções e Serviços Ltda. (10.519.413/0001-30) ; Brasil Locação Edificações e Serviços de Limpeza Ltda. (08.583.980/0001-04) ; Destak Transporte e Serviços Ltda. (09.237.214/0001-50) ; RAPI 10 Transportes e Turismo Ltda. (07.687.596/0001-99) ; Real Serviços de Limpeza e Locação de Veículos Ltda. (11.042.842/0001-22) ; S. C. Serviços e Locações de Veículos Ltda. (07.752.641/0001-41) ; e Transmaster Locações de Veículos e Serviços de Limpeza Ltda. (07.702.124/0001-68) para participarem, pelo prazo de três anos, de licitação que envolva recursos públicos federais (vide Acórdão 348/2016-TCU-Plenário) , com fundamento no art. 46 da Lei 8.443/1992 c/c o art. 271 do RI/TCU; 
9.8. encaminhar cópia deste acórdão, após o trânsito em julgado desta deliberação, ao Ministério do Planejamento, Desenvolvimento e Gestão, para as providências necessárias com vistas a tornar efetiva a sanção de inidoneidade constante do item 9.7 deste acórdão, especialmente junto ao Sistema de Cadastramento Unificado de Fornecedores (Sicaf) ; 
9.9. remeter cópia dos elementos pertinentes à Procuradoria da República no Estado do Ceará, para ajuizamento das ações civis e penais que entender cabíveis, com fundamento no art. 16, § 3º, da Lei 8.443/1992; e
9.10. dar ciência deste acórdão aos responsáveis, à Prefeitura Municipal de Capistrano/CE, à Câmara Municipal daquele município, ao Fundo Nacional de Desenvolvimento da Educação (FNDE) e ao Tribunal de Contas do Estado do Ceará. 
HISTÓRICO
No julgamento de relatório de auditoria (TC-Processo 004.764/2011-0 - Acórdão 8336/2010-TCU-Primeira Câmara) , foi determinada instauração de processo de tomada de contas especial para determinar e quantificar pagamentos a maior (superfaturamento) pela Prefeitura de Capistrano/CE, nos anos de 2009 e 2010, para serviços de transporte escolar para os alunos da rede pública de ensino.
Foram citados e ouvidos os seguintes responsáveis para apresentarem defesa e justificativa:
	Cláudio Bezerra Saraiva
	Prefeito Municipal de Capistrano/CE

	Ana Flávia Pereira Andrade
	Membro da Comissão Permanente de Licitação

	Antônio Ernando Araújo de Souza
	Pregoeiro Oficial e Presidente da Comissão Permanente de Licitação

	Michael Ferreira Fernandes
	Membro da Comissão Permanente de Licitação

	A&M Construções e Serviços Ltda.
	Empresa beneficiária dos pagamentos à maior e participante da fraude à licitação

	José Távora Costa
	Secretário Municipal

Após o devido processo legal, os responsáveis tiveram suas contas julgadas irregulares, com imputação de multa e pena de inidoneidade (peça 119) , decisão contra a qual se insurgem os recorrentes.
EXAME DE ADMISSIBILIDADE
Nenhuma divergência a ser apontada quanto as propostas positivas de admissibilidade contidas nas peças 176, 177, 241 e 242 e acolhidas pelo e. Relator Min. João Augusto Ribeiro Nardes (peças 190 e 243) .
EXAME DE MÉRITO
Delimitação
São pontos a serem analisados no exame dos recursos:
a) a responsabilidade do ex-Prefeito segundo o grau de participação nos atos de licitação;
b) os efeitos do julgamento de ação civil pública de improbidade sobre os fatos em debate;
c) a relevância da proximidade dos preços das empresas licitantes e a relação dos agentes públicos e os participantes na licitação;
d) a relação de co-participação de sócios e empregados dos licitantes e as coincidências em sede sociais como elementos de caracterização da fraude licitatória;
e) a relação entre os valores de referência contidos no Edital e os valores de cotação obtidos em levantamento de preço prévio;
f) a responsabilidade dos agentes públicos pela subcontratação realizada pelas empresas e da ausência de prejuízos à Administração;
g) a ocorrência de fracionamento da licitação pela realização sucessiva das modalidades de carta-convite e pregão;
h) o comportamento da Comissão de Licitações na sessão de propostas com vistas a obtenção de proposta mais vantajosa à Administração (lances verbais) .
Da legitimidade do chefe do executivo municipal em relação aos atos praticados no procedimento de licitação
Alega o ex-Prefeito a ausência de ingerência nos procedimentos licitatórios adotados, sendo que a assinatura da prestação de contas do PNATE seria procedimento meramente burocrático, não tendo relação com a execução do serviço.
Análise
De início, há que se ressaltar que o fundamento adotado pelo Tribunal quanto à ocorrência de culpa in eligendo ou in vigilando (item 45 da decisão recorrida) deve ser avaliado cum grano salis, pois a regra geral da responsabilização no âmbito das Cortes de Contas é a adoção da teoria subjetiva da responsabilidade, com a necessidade de evidenciação do dolo ou culpa na conduta ou na omissão do responsável, conforme se extraí da jurisprudência da Corte:
No âmbito dos processos do TCU, a responsabilidade dos administradores de recursos públicos, com base no art. 70, parágrafo único, da Constituição Federal, é de natureza subjetiva, seguindo a regra geral da responsabilidade civil. Portanto, são exigidos, simultaneamente, três pressupostos para a responsabilização do gestor: i) ato ilícito na gestão dos recursos públicos; ii) conduta dolosa ou culposa; iii) nexo de causalidade entre o dano e o comportamento do agente. Deve ser verificada, ainda, a ocorrência de eventual excludente de culpabilidade, tal como inexigibilidade de conduta diversa ou ausência de potencial conhecimento da ilicitude. (Acórdão 2781/2016-TCU-Plenário) 
A responsabilidade dos gestores perante o TCU, por ser de natureza subjetiva, pode se originar de conduta comissiva ou omissiva, dolosa ou culposa, cujo resultado seja a violação dos deveres impostos pelo regime de direito público aplicável àqueles que administram recursos da União. (Acórdão 1316/2016-TCU-Plenário) 
As modalidades de culpa apontadas no acórdão (culpa in vigilando ou in eligendo) são, no sistema de responsabilidade civil contemporâneo, sujeitas a hipóteses de responsabilidade objetiva, destoando da tradição subjetiva adotada na análise de contas, segundo os Manuais de Responsabilidade Civil:
Na vigência do Código Civil de 1916, tendo em vista a comportamento externo do agente, ou o modo como deixa ele de observar a regra de conduta, dizia-se que havia culpa in vigilando, quando uma pessoa faltava ao dever de velar, ou cometia uma desatenção quando tinha a obrigação de observar; havia culpa in custodiendo, que é modalidade da culpa in vigilando, quando uma pessoa se descuidava quando tinha a seu cargo a guarda de uma coisa; culpa in eligendo, quando havia má escolha de uma pessoa a quem era confiada uma certa tarefa. Esses eram aspectos peculiares do comportamento, todos abrangidos no conceito genérico de desvio de comportamento por parte do agente. No sistema atual, tais figuras perdem a importância que assumiram no diploma anterior, vez que suas hipóteses de incidência se tornaram sujeitas à responsabilidade objetiva (art. 933) , a prescindir, portanto da conduta culposa do responsável.
 (in Caio Mário da Silva Pereira, Responsabilidade Civil, 11a ed., item 60, fls. 98-99) 
........
Na vigência do Código de 1916 falava-se em culpa in eligendo para caracterizar a má escolha do preposto. A culpa do patrão ou comitente era presumida pelo ato culposo do empregado ou do preposto, consoante a Súmula 341 do Supremo Tribunal Federal, em razão da má escolha do mesmo. A culpa in vigilando, por sua vez, decorria da falta de atenção ou cuidado com o procedimento de outrem que estava sob a guarda ou responsabilidade do agente. Os pais respondiam pelos atos dos filhos menores, via de regra pela falta de vigilância. Já a culpa in custodiando caracterizava-se pela falta de atenção em relação a animal ou coisa que estavam sob os cuidados do agente. Essas espécies de culpa, todavia, estão em extinção, porque o Código Civil de 2002, em seu art. 933, estabeleceu responsabilidade objetiva para os pais, patrão, comitente, detentor de animal etc., e não mais responsabilidade com culpa presumida, como era no Código anterior.
 (in Sérgio Cavalieri Filho, Programa de Responsabilidade Civil, 12a ed, fl. 58) 
Assim, no julgamento de contas é mitigada a incidência da culpa in elegendo ou in vigilando, excluindo a responsabilidade do gestor quando se mostra pouco razoável a exigência do controle da totalidade dos atos dos subordinados, nos casos, por exemplo, em que a exigência de fiscalização desborda das atribuições usuais do gestor máximo: 
Ademais, acolho a tese do defendente de que a ele, na condição de dirigente máximo do município de Araguari, não caberia exercer a supervisão e controle dos atos de seus subordinados no nível requerido nestes autos, em que se discute a exata correspondência entre os bens e equipamentos adquiridos pela Secretaria Municipal de Saúde e aqueles originalmente previstos no Plano de Trabalho. Como assinalou o voto condutor do Acórdão 6934/2015-TCU-Primeira Câmara  (relator ministro Benjamin Zymler) :
"A responsabilidade da autoridade delegante pelos atos delegados não é automática ou absoluta, sendo imprescindível para definir essa responsabilidade a análise das situações de fato que envolvem o caso concreto. A autoridade delegante pode ser responsabilizada sempre que verificada a fiscalização deficiente dos atos delegados (culpa in vigilando) , o conhecimento do ato irregular praticado ou a má escolha do agente delegado (culpa in eligendo) ."
8. Na mesma linha, assinalou o voto condutor do Acórdão 5333/2011-TCU-Segunda Câmara  (relator ministro José Jorge) :
"A teoria da culpa da má escolha (in eligendo) ou da culpa da ausência de fiscalização (in vigilando) não impõe ao prefeito o dever de fiscalizar todo e qualquer ato praticado pelos gestores municipais. A realização do controle nesses moldes torna inviável tanto a fiscalização pretendida, em face do grande número de atos a serem examinados, quanto o exercício do mandato, eis que não haverá tempo hábil para o desempenho das funções no executivo municipal."
 (Acórdão 8028/2016-TCU-Segunda Câmara) 
No caso concreto, deve ser analisada a eventual conduta do ex-prefeito nas licitações julgadas, sendo possível verificar que a homologação dos certames, ato final do procedimento de licitação, foi realizada pelo Secretário de Educação Básica (José Távora Costa - peça 31, p. 100; peça 28, p. 67; peça 29, p. 61; peça 30, p. 80 do TC-Processo 004.764/2011-0) , concluindo-se pela absoluta ausência de ingerência do ex-Prefeito nos atos que resultaram a escolha da empresa vencedora.
A assinatura do ex-Prefeito na Prestação de Contas (peça 32 do TC-Processo 004.764/2011-0) não pode servir de elemento de caracterização da responsabilidade do gestor, uma vez o signatário estaria se responsabilizando apenas por despesas realizadas e que não guardassem relação com os documentos de liquidação de despesa ou os montantes movimentados na conta específica (nexo de causalidade) , não existindo declaração do recorrente quanto à própria regularidade dos procedimentos de licitação ou de execução da despesa, a cargo da secretaria municipal.
Portanto, exigir do ex-prefeito a análise minuciosa da documentação apresentada pelas empresas licitantes significaria o próprio esvaziamento da delegação da atividade, particularmente no caso em que as irregularidades não se apresentam de modo evidente e exigiam uma meticulosa reanálise dos procedimentos adotados pela Comissão de Licitação e pela autoridade municipal responsável pela homologação do certame, à luz de documentos ausentes do processo (RAIS dos licitantes, visitas in loco dos endereços e acesso a contratos particulares de locação) .
Note-se, por exemplo, que a Jurisprudência da Corte é sensível quanto à imputação de responsabilidade quando a integralidade dos atos de gestão está ao cargo de Secretário Municipal, conforme se verifica no julgamento do Acórdão 5815/2011-TCU-Segunda Câmara. Rel. Min. André de Carvalho, verbis:
19. Quanto à alegação do ex-prefeito de que não era ordenador de despesas no período dos recebimentos indevidos do SUS, entendo, com as vênias do MPTCU, que a responsabilidade pelo fato causador do dano verificado neste feito não deve ser compartilhada entre o então mandatário maior do município e o ex-gestor da área de Saúde, uma vez que este detinha a competência inerente ao cargo para contratar e atestar os pagamentos aos profissionais componentes das equipes do PSF e aquele não praticou qualquer ato de gestão relacionado a esses fatos. Assim sendo, a condenação do ex-prefeito por eventual culpa in eligendo ou in vigilando é a meu ver, desarrazoada, no caso. Se assim não fosse, estaríamos estendendo a responsabilidade do ex-prefeito a todos os atos de gestão praticados pelo seu secretariado, o que não se afigura razoável, haja vista que, assim procedendo, estar-se-ia desconsiderando a necessária descentralização administrativa e a delegação, intrínsecas à estrutura de governo dos municípios.
20. Pelas razões acima, entendo que o ex-prefeito e o ex-secretário de Saúde não são solidários na irregularidade identificada, uma vez que a ordenação de despesas e o controle contábil e financeiro dos valores repassados pelo FNS ao município foram atos de gestão praticados exclusivamente pelo ex-secretário, no desempenho das suas atribuições.
No caso concreto, se verifica também que os processos de pagamento eram conduzidos pelo gestor do Fundo Municipal de Educação (José Távora Costa) , conforme atestam os documentos contidos na peça 51, 52 e 53 do TC-Processo 004.764/2011-0, mostrando razoável o afastamento da culpa in eligendo ou in vigilando, uma vez que se estaria imputando uma responsabilidade objetiva e absoluta ao ex-Prefeito, com a desconsideração dos institutos da descentralização administrativa e da delegação que se observam no caso concreto.
Dos efeitos do julgamento de ação de improbidade administrativa (procedimento judicial) em relação as contas dos responsáveis
Alegam os recorrentes o julgamento de improcedência de ação de improbidade (0007403-71.2012.4.05.8100 - 10a Vara Federal da Seção Judiciária do Ceará) como indicativo de que o processo de tomada de contas especial deveria ser julgado improcedente.
Análise
Compete exclusivamente à Corte de Contas, nos termos do art. 71, da Constituição Federal, fiscalizar a aplicação dos recursos repassados pela União mediante convênios e instrumentos congêneres, aplicando aos responsáveis as sanções cabíveis, no caso de ilegalidade de despesa ou irregularidade de contas (incisos VI e VIII) .
Embora o mesmo fato possa ensejar análise tanto na esfera judicial quanto na esfera do controle externo, tem-se como corolário do princípio da independência das instâncias que as decisões adotadas no Poder Judiciário não tem influência no processo de tomada de contas especial julgado pelo Tribunal de Contas da União.
Desse modo, qualquer análise procedida no Poder Judiciário não vincula o julgamento exclusivo do Tribunal de Contas da União, reconhecendo-se o princípio de autonomia de instâncias aplicável no caso concreto, entendimento fartamente exemplificado na Jurisprudência da Corte:
A existência de recursos da União aplicados no convênio atrai a jurisdição do TCU, de modo que deliberações de tribunal de contas local e câmara municipal não afetam nem vinculam o julgamento do Tribunal. (Acórdão 3196/2017-TCU-Segunda Câmara. Rel. Min. Aroldo Cedraz) 
A sentença proferida pelo juízo cível, sob qualquer fundamento, não vincula a decisão administrativa proferida pelo TCU, em razão do princípio da independência das instâncias. Apenas a sentença absolutória no juízo criminal fundada no reconhecimento da inexistência material do fato ou na negativa de autoria tem habilidade para impedir a responsabilização civil e administrativa do agente. (Acórdão 131/2017-TCU-Plenário. Rel. Min. Walton Alencar Rodrigues) 
A independência das instâncias só deixa de prevalecer quando a decisão judicial que declara a inexistência do fato ou nega sua autoria é proferida em ação de natureza criminal. Tratando-se de ação civil, prevalece a regra geral, que é a incomunicabilidade das instâncias civil, penal e administrativa. (Acórdão 2983/2016-TCU-Primeira Câmara. Rel. Min. Bruno Dantas) 
Assim, todas as considerações contidas em processos judiciais ou procedimentos criminais preparatórios não constituem óbice ao exercício pelo TCU de sua competência constitucional de julgar a regularidade na aplicação dos recursos públicos federais por parte dos administradores públicos, aplicando-lhes as sanções cabíveis, exceto em caso de sentença proferida pelo Poder Judiciário na esfera penal que vier a declarar a inexistência do fato ou a negativa da autoria, o que não é o caso.
Do alinhamento de preços das propostas apresentadas como indício de fraude à licitação
Afirmam os recorrentes que a variação uniforme dos preços das propostas não seria motivo de irregularidade, uma vez que é prática usual do mercado a adoção de descontos com base no preço cotado pela Administração, entendendo não haver motivos para que a Comissão de Licitação não habilitasse as propostas apresentadas.
Análise
O alinhamento de preços das propostas não foi utilizado como fundamento para o julgamento na decisão recorrida, razão pela qual a discussão proposta pelos recorrentes é irrelevante, uma vez que a Corte acolheu as justificativas no ponto em comento:
40.	 De minha parte, apenas acolho a justificativa atinente ao alinhamento de preços por entender que, diante das características de precificação dos serviços (fixação do preço por km) , não há como firmar posição quanto à relevância do indício para caracterização da fraude. Também concordo com a Secex/CE no sentido de que a Srª Ana Flávia deva ser responsabilizada tão somente pelas irregularidades ocorridas no Convite 2010.01.18.01. Aliás, o mesmo critério deve ser aplicado ao Sr. Michael Ferreira Fernandes, membro da CPL que conduziu o referido certame. Já no que tange ao Sr. Agostinho Pereira Lima, que atuou apenas como equipe de apoio nos pregões realizados em 2010, resta afastada sua responsabilidade.
 (Voto condutor. peça 120, p. 7) 
Da existência de relações pessoais entre os sócios das empresas licitantes como indício de fraude à licitação
Asseveram os recorrentes que as relações de participação e parentesco de Ingrid Karliane Lima do Nascimento (empregada da SC Serviços e Locações e sócia da empresa Transmaster Locação) , de Janyna Meiry Pereira de Oliveira (sócia da empresa Transmaster e Real Serviços) , de José Ivan de Oliveira (sócio da empresa SC Serviços e residente na Rua 25, nº 164) , de Flávia Alves Machado e Taciana Alves Machado (sócias da empresa Destak e irmã e Elda Laves Machado, sócia de A&M Construções) , e de José Ferreira Justa (representante da empresa Destak e irmão do sócio administrador da empresa Rapi 10, Paulo Ferreira Justa) não eram passíveis de conhecimento por parte da Administração, uma vez que a RAIS não seria um documento exigível segundo a Lei 8.666/93. Afirmam que a relação em comento não seria proibida nos termos do art. 9o da Lei 8.666/93, não havendo fundamento para desclassificação ainda que identificada a mencionada relação.
Entendem os recorrentes que a coincidência de endereços das empresas SC Serviços e Transmaster Locação (endereços contíguos) não seria critério suficiente para o indeferimento da habilitação das propostas, inexistindo obrigação pela Comissão de Licitação em investigar as dependências das licitantes.
Análise
Para se julgar a ocorrência da fraude à licitação deve ser ponderada uma cisão entre a análise do comportamento das empresas participantes e o comportamento dos servidores públicos responsáveis pela licitação, observando-se que, apenas com as evidencias presentes nos processos de licitação, não era possível aos membros da administração ter ciência da relação existente entre as empresas proponentes.
Portanto, os vínculos entre as empresas A&M, RAPI10 e Destak e das empresas S.C., Transmaster e A&M, indícios da ocorrência de fraude licitatória, não eram fatos que pudessem ser conhecidos pelos agentes municipais, ao menos em vista dos documentos exigíveis no curso da licitação.
Ou seja, não há elementos probatórios que permitam concluir que os agentes públicos tenham se associado para a pratica de fraude no curso da licitação, uma vez que a RAIS não é um documento exigível na habilitação técnica (art. 30 da Lei 8.666/93) , elemento que foi utilizado na análise realizada pela Corte de Contas para afirmar a relação entre as empresas proponentes.
No mesmo sentido, a proximidade de endereços das empresas SC Serviços e Transmaster (participantes do convite realizado em 2010) não era elemento suficiente para que a Administração deixasse de considerar as propostas para a contratação emergencial realizada no início do ano de 2010, uma vez que, ainda que o fato de fosse de conhecimento da Administração, não motivaria a desclassificação das propostas nos termos da Lei de Licitações.
De outra sorte, mostra-se correta a condenação das empresas no tocante à ocorrência de fraude à licitação, uma vez que a fraude restou evidenciada pelo conjunto de evidências coletadas, particularmente a realização de contratos de sublocação no ano de 2010 (peça 46 e 48) em momento anterior à própria sessão de pregão (peça 31, p. 74 e peça 30, p. 62) , demonstrando a existência de acertos prévios para a sagração das empresas S.C. Serviços e Destak como vencedores do certame para o ano de 2010 (ensino médio / ensino fundamental) , conforme extensa análise contida nos itens 47-58 do Voto condutor.
Da relevância dos preços de referência do Edital acima dos valores de cotação coletados no procedimento preliminar
Afirmam os recorrentes que os valores de referência acima dos valores cotados não importaram prejuízo ao erário, uma vez que o preço contratado seria compatível com o preço de mercado e inferior aos valores de cotações, destacando a diferença entre preço máximo e valor de referência, consistindo os valores adotados mera atecnia.
Análise
A irregularidade em comento foi analisada na instrução que antecedeu a decisão e acolhida no julgamento recorrido (item 40 do Voto) , afirmando a existência de irregularidade na formatação do preço de referência dos Pregões 2009.01.19.001 (peça 28 do TC-Processo 004.764/2011-0) e 2009.01.19.002 (peça 29 do TC-Processo 004.764/2011-0) , uma vez que os preços de referência (peça 28, p. 24-27 e peça 29, p. 24-29) eram superiores aos valores de cotação prévia dos serviços (peça 28, p. 5-7 e peça 29, p. 5-7) :
24.		ANÁLISE: as razões de justificativa não podem ser aceitas uma vez que foram confirmadas pelo responsável de que os preços de referência indicados nos respectivos Editais para cada item (rota) a ser licitado, dos Pregões 2009.01.19.001-SME/SEDUC e 2009.01.19.002-SME, foram fixados em valores superiores a qualquer dos preços cotados junto àquelas três empresas. (peça 100, p. 17) 
Todavia, a Jurisprudência da Corte aponta para o fato de que o valor de referência (também conhecido como valor estimado) não se confunde com preço máximo. O valor orçado, a depender de previsão editalícia, pode eventualmente ser definido como o preço máximo a ser praticado em determinada licitação, mas não necessariamente. São conceitos distintos, que não se confundem.
Assim, é relevante observar que o preço de referência indicado no Edital é apenas uma estimativa do valor da contratação, não vinculando a Administração quanto ao valor final da contratação e, portanto, o distanciamento do valor de referência em percentual irrisório não deve configurar irregularidade passível de apenação, especialmente no caso em que os valores finais da contratação foram abaixo dos valores de cotação, atendendo ao princípio da economicidade no caso concreto.
Da discussão sobre os elementos caracterizadores da subcontratação integral
Entendem os recorrentes que a Lei 8.666/93 (art. 30, § 6o) vedaria a exigência de comprovação de propriedade de frota própria, não existindo nexo com a ação da Comissão de Licitação a subcontratação posteriormente realizada.
Ademais, afirmam que a metodologia de avaliação de sobrepreço pela diferença entre o valor pago pela Administração e os valores pagos ao licitante vencedor seria incorreta, uma vez que existem custos adicionais (tributos, custos administrativos, margem de lucro e combustível) que seriam arcados pela empresa ou pela Administração.
Análise
A questão da subcontratação integral não fundamentou a aplicação de penalidade de multa aos membros da Comissão de Licitação, tendo importado a aplicação da penalidade de multa apenas ao Secretário de Educação e ao Prefeito:
25.	Assim, diante da prática de ato antieconômico, entendo ser cabível o enquadramento da irregularidade apontada na citação à hipótese prevista no art. 16, inciso III, alínea "c", da Lei 8.443/92, porquanto os gestores (ex-Prefeito e ex-Secretários) se omitiram de supervisionar e exigir da empresa contratada a execução de serviços compatíveis com os requisitos do edital e os preços contratados, ou seja, serviços de transporte de estudantes, com emprego de veículos e mão de obra adequados. As fotos anexadas ao relatório de auditoria demonstram a precariedade das viaturas utilizadas, situação facilmente perceptível a qualquer morador do município. Como ficou evidenciado, os gestores permitiram à empresa subcontratar os serviços integralmente, a preço muito inferior aos pagos pela prefeitura, com emprego de condutores sem habilitação na categoria cabível e veículos evidentemente impróprios para um transporte escolar digno.
 (...) 
28.	No tocante à subcontratação integral dos serviços de transporte escolar, foram ouvidos em audiência o ex-Prefeito Cláudio Bezerra Saraiva e os ex-Secretários de Educação Básica José Távora Costa e Francisco Warney Barros. A questão foi detalhadamente examinada na seção anterior, resultando no não acolhimento das justificativas apresentadas. Como a ocorrência fundamentou o juízo pela antieconomicidade da contratação dos serviços e, portanto, vincula-se ao débito não quantificável constatado, deixa-se de considerar esse ponto para fins de apenação dos responsáveis com fundamento no art. 58, inciso II, da Lei 8.443/1992.
 (Voto. peça 120, p. 4) 
Considerando que a subcontratação não ensejou a quantificação de débito, mas apenas a aplicação de multa pela irregularidade, a discussão sobre a metodologia de cálculo de sobrepreço é irrelevante, pois a exoneração do Secretário Municipal dependeria apenas da comprovação da legalidade da subcontratação integral realizada (previsão editalícia) , não havendo justificativa para a subcontratação na forma como realizada.
No caso concreto, os contratos de sublocação firmados para a totalidade das rotas (peças 45-48 do TC-Processo 004.764/2011-0) denota que a subcontratação não decorria de necessidade de atendimento de rotas específicas (impossibilidade da passagem de ônibus comum em determinadas rotas) , mas de uma verdadeira interposição de terceiro entre a Administração e as entidades executoras efetivas, prática vedada nos termos do art. 72 e 78, inciso VI da Lei 8.666/93, conforme se extraí da Jurisprudência enunciada do Tribunal:
Não é admitida a subcontratação integral, em contratos administrativos. (Acórdão 774/2007-TCU-Plenário. Rel. Min. Augusto Sherman) 
A subcontratação integral do objeto pactuado desnatura o certame licitatório e justifica a apenação do agente que a autorizou (Acórdão 954/2012-TCU-Plenário. Rel. Min. Ana Arraes) 
Da questão do fracionamento da licitação e da relevância no julgamento de irregularidade dos gestores municipais
Afirmam os recorrentes a ausência de responsabilidade da Comissão de Licitação pelo fracionamento da licitação, uma vez que o fracionamento seria responsabilidade da Secretaria de Educação. Asseveram que a licitação realizada na modalidade de convite seguido de pregão não caracterizaria fracionamento ilegal, uma vez que o convite realizado decorreria de necessidade de contratação emergencial, durante o período necessário para contratação subsequente (pregão) .
Afirma o Secretário de Educação (José Távora Costa) que o fracionamento se fundamentou no princípio da eficiência, uma vez que não havia contrato de transporte no início da gestão (2010) , justificando a realização de convite no ano de 2010.
Análise
A questão do fracionamento de despesas foi levantada inicialmente no Relatório de Fiscalização elaborado no processo TC-Processo 004.764/2011-0, conforme se observa no extrato daquele relatório:
Ademais, a restrição ao caráter competitivo do certame licitatório restou caracterizada também ante o fracionamento de despesas, em desobediência ao estatuído no art. 23,§ 5º da Lei 8.666/93, visto que para idênticos objetos (transporte escolar dos ensinos médio e fundamental) , foram realizados com diferença de poucos dias o Convite nº 2010.01.18.01 (requisição em 12/1/2010; autuação em 18/1 e abertura em 26/1/2010) e os Pregões Presenciais Nºs 2010.01.25.01 e 2010.01.25.02 (requisição em 15/1/2010; autuação em 25/1 e abertura em 8/2/2010) - Evidências "Carta Convite Nº 2010.01.18.01", fls. 1/72; "Pregão Presencial Nº 2010.01.25.01" - fls. 1/86; e "Pregão Presencial Nº 2010.01.25.02" - fls. 1/106.
 (peça 59, p. 37 do TC-Processo 004.764/2011-0) 
Todavia, observando os fundamentos de audiência dos responsáveis recorrentes (Cláudio Bezerra Saraiva - peça 22; Ana Flávia Pereira Andrade - peça 32; Antônio Ernando Araujo de Souza - peça  35;  Michael Ferreira Fernandes - peça 25 e  José Távora Costa - peça 13/31) , verifica-se que a questão do fracionamento não serviu de fundamento para a audiência dos responsáveis, também não servindo de fundamento para a condenação dos responsáveis, não existindo, portanto, utilidade para a discussão em questão para o deslinde dos recursos.
Da apresentação de lances por parte dos licitantes e da relevância no julgamento do processo de tomada de contas especial
Afirmam os recorrentes que a Comissão estimulou a oferta de lances pelos participantes, não existindo mecanismos para que a Comissão obrigasse os licitantes a ofertarem lances, ressalvando que a presença dos licitantes na sessão é facultativa.
Análise
No que concerne a apresentação de lances por parte dos licitantes e o procedimento adotado pelo pregoeiro, a instrução que precedeu o julgamento acatou as razões de justificativa dos responsáveis, razão pela qual o debate é irrelevante para a análise do recurso:
28.	ANALISE: considerando que está consignado na ata do certame a abertura da fase de lances verbais, não se observando, portanto, a inércia do pregoeiro, acatamos parcialmente as razões apresentadas. (peça 100, p. 18) 
Dos argumentos residuais da empresa A&M Construções e Serviços Ltda. (período da prestação de serviços, ausência de dano ou superfaturamento e da relação de parentesco) 
Afirma a ocorrência efetiva de prestação de serviços pelo período de 1 (um) mês no ano de 2010, não havendo dano ao erário ou superfaturamento, uma vez que os valores praticados não eram superiores aos valores de mercado praticados na região. Afirma que a relação de parentesco não seria evidência de ato ilegal, não existindo fatores suficientes para demonstrar a comprovação de irregularidade.
Análise
No caso particular da empresa A&M Construções e Serviços Ltda., a relação de parentesco foi comprovada na relação entre as sócias da empresa Destak e da ora recorrente:
Flavia Alves Machado e Taciana Alves Machado, sócias da Destak Transporte e Serviços Ltda., são irmãs de Elda Alves Machado, que por sua vez é sócia da A & M Construções e Serviços Ltda.; (item 1.7.6.3.4; peça 100, p. 31) 
No caso, embora a licitação que a recorrente tenha se sagrado vencedora foi aquela para a prestação de serviços indicados na Carta Convite 2010.01.18.01 (transporte de alunos do ensino médio) , posteriormente substituída pelo Pregão 2010.01.25.01 (vencida pela empresa Destak) , restou evidenciado que a subcontratação dos serviços foi realizada por contratos firmados com a Destak, apontando para a relação de evidente confusão entre as duas entidades societárias:
Cabe ressaltar ainda que apesar da vencedora do Convite nº 2010.01.18.01 para o transporte do ensino médio ter sido a empresa A & M Construções, as subcontratações com os particulares foram efetivadas por meio de contratos celebrados pela Destak Transporte e Serviços, e não pela A & M (Evidência "Subcontratação do Transporte Escolar do Ensino Médio - 2010", fls. 1/27) , o que demonstra mais uma vez o vínculo entre essas empresas. 
 (peça 59, p. 38 do TC-Processo 004.764/2011-0) 
No caso, a Jurisprudência da Corte afirma pela possibilidade de caracterização de fraude à licitação pela convergência dos elementos indiciários (Acórdão 888/2011-TCU-Plenário. Rel. Min. Augusto Sherman) , sendo evidenciado que a participação da empresa A&M nos pregões 2010.01.25.01 (peça 30, p. 62 do TC-Processo 004.764/2011-0) e 2010.01.25.02 (peça 31, p. 72 do TC-Processo 004.764/2011-0) serviu apenas para conferir uma aparência de concorrência em processos de licitação que estavam previamente acertados entre os participantes.
Note-se, portanto, que a fraude à licitação se refere não somente à licitação para a qual a recorrente se saiu vencedora (Carta Convite 2010.01.18.01) , mas para a participação fraudulenta nas demais licitações que ensejaram violação ao princípio da ampla concorrência. No particular, o julgamento da fraude licitatória independe da constatação de dano ao erário ou superfaturamento, uma vez que a proteção jurídica se dirige ao princípio da ampla concorrência, vulnerado pelo acerto de conduta por partes das empresas.
Da ausência de impugnação aos demais fundamentos de condenação dos responsáveis pela gestão municipal (Secretário Municipal) 
Deve ser ressaltado que, embora o parecer proponha o acolhimento dos fundamentos recursais para a questão da fraude à licitação imputada aos agentes públicos em decorrência da relação de parentesco/funcional das diversas empresas, existem fundamentos autônomos que não foram questionados ou impugnados pelos recorrentes (deficiências na prestação de serviços de transportes, ausência de inspeção dos veículos e da qualificação dos condutores e subcontratação integral do objeto) , razão pela qual, em relação ao secretário municipal, a solução correta é a redução da penalidade de multa aplicada no item 9.2 do Acórdão (subsistindo o fundamento de subcontratação integral) e a manutenção da multa aplicada no item 9.3 do decisum.
CONCLUSÕES
A participação do ex-Prefeito na assinatura dos atos relativos à prestação de contas dos recursos, por si só, não permite a responsabilização por culpa in vigilando ou in eligendo, uma vez que as irregularidades estão relacionadas aos atos praticados pelos Secretários Municipais, responsáveis exclusivos pelos processos de licitação, sendo desarrazoado desconsiderar os institutos da descentralização administrativa e da delegação que se afiguram no caso concreto.
Os argumentos analisados no Poder Judiciário e as decisões adotadas em procedimentos de natureza civil e criminal (exceto a declaração de inexistência do fato ou negativa de autoria em ação penal) não constituem óbice para o julgamento do processo de tomada de contas especial em curso no Tribunal de Contas da União, em atenção ao princípio de independência de instâncias.
A evidenciação de vínculos entre as empresas proponentes decorrente da análise da RAIS não permite a responsabilização dos agentes municipais no ponto em questão, uma vez que o documento produzido pela Corte (RAIS) não é documento exigível na habilitação técnica, não sendo possível a sua exigência na licitação, bem como a desclassificação das empresas sem o devido suporte legal derivado da Lei 8.666/93, cuidando-se de fato ignorado pela Administração no momento do acolhimento das propostas.
O preço de referência indicado no Edital de licitação não se confunde com o preço máximo de contratação, razão pela qual a diferença em percentual insignificante em relação ao preço de cotação, ainda que superior ao preço de mercado, não se impõe como irregularidade passível de sanção, uma vez que a cotação de preços deve servir de balizamento para aceitação da proposta final (contratação realizada com valores inferiores ao valor de mercado) .
A subcontratação integral dos serviços de transporte, o fracionamento da licitação (carta convite) e os procedimentos de lance nas sessões de julgamento não foram elementos utilizados para a condenação dos responsáveis membros da comissão de licitação, não se mostrando relevante a discussão em sede de recursos de elementos que não ensejaram a condenação dos responsáveis. Quanto ao secretário municipal, mostra-se correta a aplicação de multa pela subcontratação integral dos serviços, uma vez que a regra geral é a proibição da prática indicada.
A convergência de elementos indiciários permite a caracterização de fraude à licitação, no caso em que a participação da empresa A&M Construções (subcontratada em nome da empresa Destak) se mostrou apenas como participação fictícia, dando aparência de legalidade ao procedimento de acertamento anterior de condutas pelas empresas.
PROPOSTA DE ENCAMINHAMENTO
Deste modo, submete-se à consideração superior a presente análise dos recursos de reconsideração interpostos por Cláudio Bezerra Saraiva, A&M Construções e Serviços Ltda., Ana Flávia Pereira Andrade, Antônio Ernando Araújo de Souza, Michael Ferreira Fernandes e José Távora Costa, contra o Acórdão 2100/2018-TCU-Plenário, para propor, com base nos artigos 32 e 33, da Lei 8.443/92, c/c o artigo 285 do RI/TCU:
conhecer os recursos interpostos;
dar provimento integral ao recurso de Cláudio Bezerra Saraiva (ex-Prefeito) , para julgar regular as contas e afastar as penalidades contidas nos itens 9.2 e 9.3 do Acórdão;
dar provimento integral aos recursos de Ana Flávia Pereira Andrade, Antônio Ernando Araújo de Souza e Michael Ferreira Fernandes (membros da comissão de licitações) , para afastar as penalidades contidas nos itens 9.3 e 9.4 do Acórdão;
dar provimento parcial ao recurso de José Távora Costa para redução da penalidade contida no item 9.2 do Acórdão;
negar provimento ao recurso de A&M Construções e Serviços Ltda.;
dar ciência aos recorrentes, à Procuradoria da República no Estado do Ceará, à Prefeitura Municipal de Capistrano/CE, à Câmara Municipal daquele município, ao Fundo Nacional de Desenvolvimento da Educação (FNDE) e ao Tribunal de Contas do Estado do Ceará, da decisão que vier a ser adotada.
	[...]".
2.	A Exma. Sra. Procuradora-Geral junto ao TCU manifestou-se nos seguintes termos, verbis (peça 295) :
	"[...]
	Cuidam os autos de Recursos de Reconsideração interpostos pelos Senhores Cláudio Bezerra Saraiva (Peça 163) , Ana Flávia Pereira Andrade (Peça 194) , Antônio Ernando Araújo de Souza (Peça 195) , Michael Ferreira Fernandes (Peça 196) e José Távora Costa (Peça 198) , e também pela empresa A&M Construções e Serviços Ltda. (Peça 172) , contra os termos do Acórdão 2100/2018-TCU-Plenário (Peça 119) , por meio do qual o Tribunal julgou irregulares as contas de alguns dos responsáveis, imputou diversas multas e declarou inidoneidade de empresas, em razão de irregularidades verificadas na aplicação de recursos do Programa Nacional de Transporte Escolar no Município de Capistrano/CE nos exercícios de 2009 e 2010.
2.	O exame empreendido pela Secretaria de Recursos (Peças 280 a 282) resultou na proposta de conhecer dos apelos, para, no mérito: i) dar provimento integral aos recursos do Senhor Cláudio Bezerra Saraiva, ex-Prefeito Municipal, e dos Senhores Ana Flávia Pereira Andrade, Antônio Ernando Araújo de Souza e Michael Ferreira Fernandes, membros da comissão de licitação; ii) dar provimento parcial ao recurso do Senhor José Távora Costa, ex-Secretário Municipal de Educação Básica, para reduzir a multa que lhe foi aplicada por meio do subitem 9.2 do acórdão recorrido; e iii) negar provimento ao recurso da empresa A&M Construções e Serviços Ltda.
3.	No que toca ao ex-Prefeito, endossamos o encaminhamento alvitrado pela Unidade Técnica, no sentido de conhecer, para, no mérito, dar provimento ao recurso. Não lhe pode ser atribuída responsabilidade por irregularidades na gestão do serviço de transporte escolar, haja vista que essa atividade foi delegada aos Secretários Municipais, os quais homologavam os certames licitatórios e supervisionavam a prestação do serviço pelas empresas contratadas.
4.	Também deve ser dado provimento aos recursos interpostos pelos membros da comissão de licitação, uma vez que os indícios de conluio entre as empresas para fraudar os certames licitatórios presumidamente não eram de conhecimento dos recorrentes. Saliente-se que os principais elementos indiciários foram coletados de Relações Anuais de Informações Sociais (RAIS) das empresas licitantes, documentos que não eram exigíveis no momento do acolhimento das propostas pela comissão de licitação.
5.	Já no que concerne ao Senhor José Távora Costa, ex-Secretário Municipal de Educação Básica, cabe-nos sugerir modificação de encaminhamento com relação ao proposto pela Secretaria de Recursos.
6.	Verifica-se que esse responsável teve suas contas julgadas irregulares (subitem 9.1 do acórdão recorrido) e foi apenado como as multas previstas no art. 58, inciso I (subitem 9.2) e inciso II (subitem 9.3) , da Lei n.º 8.443/92.
7.	Conforme consta dos itens 25 a 46 do voto condutor da deliberação recorrida, da lavra do eminente Ministro Augusto Sherman Cavalcanti (Peça 120) , as irregularidades referentes à subcontratação integral dos serviços de transporte escolar e à aceitação e pagamento por serviços executados de forma precária foram consideradas para fins de aplicação ao responsável da multa prevista no art. 58, inciso I, da Lei n.º 8.443/92 (subitem 9.2 do acórdão) . De outra parte, os indícios de fraude nos processos licitatórios para contratação dos serviços fundamentaram a aplicação ao ex-Secretário da multa capitulada no art. 58, inciso II, da Lei n.º 8.443/92 (subitem 9.3 do decisum) .
8.	Pelas mesmas razões que aqui embasam o afastamento da responsabilidade dos membros da comissão de licitação, consubstanciadas no suposto desconhecimento dos elementos indiciários, entendemos que também deve ser elidida a responsabilidade do Secretário Municipal pelas fraudes perpetradas pelas empresas licitantes. Assim, cabe conhecer do recurso interposto pelo Senhor José Távora Costa, para, no mérito, dar-lhe provimento parcial, de modo a afastar a multa que lhe foi aplicada por meio do subitem 9.3 do acórdão recorrido.
9.	Por fim, no que diz respeito à empresa A&M Construções e Serviços Ltda., acompanhamos a Unidade Técnica, no sentido de conhecer do apelo, para, no mérito, negar-lhe provimento, haja vista que a recorrente não apresentou razões suficientes para afastar a pena de inidoneidade que lhe foi aplicada.
10.	A propósito, cumpre registrar que, presentes os autos neste Gabinete, a referida empresa apresentou manifestação adicional (Peça 291) , em relação a qual, no entanto, não vislumbramos novos elementos capazes de descaracterizar as fraudes e/ou conluios verificados nos certames licitatórios realizados para contratação dos serviços de transporte escolar, como alinhamento de preços cotados, existência de vínculos entre as empresas (sócio de uma empresa atuando como empregado de outra; sócios em comum, parentes ou residentes no mesmo endereço) , empresas sediadas no mesmo imóvel, cotação de preços junto a empresa sem registro de empregados, fixação do preço orçado para a licitação em valor superior ao obtido nas cotações, participação de apenas uma empresa em pregão, não oferecimento de lances por empresas participantes e celebração dos subcontratos antes do julgamento da licitação, entre outras irregularidades.
11.	Ante o exposto, esta representante do Ministério Público de Contas propõe conhecer dos presentes Recursos de Reconsideração, para, no mérito:
	a) dar provimento ao recurso interposto pelo Senhor Cláudio Bezerra Saraiva, de modo a julgar regulares com ressalva suas contas e a afastar as multas que lhe foram aplicadas por meio dos subitens 9.2 e 9.3 do acórdão recorrido;
	b) dar provimento aos recursos interpostos pelos Senhores Ana Flávia Pereira Andrade, Antônio Ernando Araújo de Souza e Michael Ferreira Fernandes, de modo a afastar as multas que lhes foram aplicadas por meio dos subitens 9.3 e 9.4 do referido acórdão;
	c) dar provimento parcial ao recurso interposto pelo Senhor José Távora Costa, de forma a afastar a multa que lhe foi aplicada por meio do subitem 9.3 do acórdão recorrido; e
	d) negar provimento ao recurso interposto pela empresa A&M Construções e Serviços Ltda.
	[...]".
	
É o Relatório.

8.1. Álvaro Viana Souza Neto (23.241/OAB-CE) e outros, representando A & M Construções e Serviços Ltda.
8.2. Karileny Sales Pinto Uchôa (21348/OAB-CE), representando Cláudio Bezerra Saraiva.

Procuradora-Geral Cristina Machado da Costa e Silva.

TOMADA DE CONTAS ESPECIAL. RECURSOS DE RECONSIDERAÇÃO. CONHECIMENTO. PROVIMENTO A TRÊS RECURSOS, PROVIMENTO PARCIAL A UM RECURSO E NEGATIVA DE PROVIMENTO A OUTRO RECURSO.

TOMADA DE CONTAS ESPECIAL (TCE)

Secretaria de Recursos (Serur).

Em exame recursos de reconsideração em processo de tomada de contas especial interpostos por Ana Flávia Pereira Andrade, Antônio Ernando Araújo de Souza, A&M Construções e Serviços Ltda., Cláudio Bezerra Saraiva, José Távora Costa e Michael Ferreira Fernandes contra o Acórdão 2100/2018-TCU-Plenário, por meio do qual os responsáveis tiveram suas contas julgadas irregulares, com imputação de penalidade de multa e declaração de inidoneidade de empresas, em função de sobrepreço identificado em contratação de serviços de transporte escolar no Município de Capistrano - CE , com a aplicação de recursos federais do Programa Nacional de Transporte Escolar (Pnate) , nos anos de 2009 e 2010.
2.	Ratifico o conhecimento das presentes peças como recursos de reconsideração porquanto atendidos os requisitos de admissibilidade previstos nos arts. 32, inciso I, e 33 da Lei nº 8.443/1992.
3.	Após exame dos recursos em análise, a Secretaria de Recursos (Serur) propõe conhecer todos os recursos e, no mérito, negar provimento ao recurso de A&M Construções e Serviços Ltda.; dar provimento integral aos recursos de Cláudio Bezerra Saraiva, Ana Flávia Pereira Andrade, Antônio Ernando Araújo de Souza e Michael Ferreira Fernandes; e dar provimento parcial ao recurso de José Távora Costa, para redução da penalidade contida no item 9.2 do Acórdão.
4. 	O Ministério Público de Contas (MPjTCU) manifesta-se de acordo com a proposta da unidade técnica especializada, exceto na proposta relativa ao recurso de José Távora Costa, e propõe, para esse responsável, dar provimento parcial ao recurso, de forma a afastar a multa que lhe foi aplicada por meio do subitem 9.3 do acórdão recorrido.
5.	Com as vênias de praxe por dissentir, em parte, da Serur, manifesto-me de acordo com a proposta do MPjTCU, incorporando na íntegra os fundamentos de seu parecer às minhas razões de decidir, bem assim os consignados pela unidade instrutiva naquilo em que não colide com o Parquet. 6.	Conforme informado no Voto (peça 120) do eminente Ministro-Substituto Augusto Sherman Cavalcanti, relator a quo, "a presente tomada de contas especial originou-se de auditoria (TC-Processo 004.764/2011-0) , que teve por objetivo verificar a aplicação de recursos federais repassados ao Município de Capistrano/CE com vistas à execução dos programas Pnae, Pnate, PSF, Bolsa Família e Transferências Voluntárias nos exercícios de 2009 e 2010". O referido relator destacou ainda que foram examinados neste processo os seguintes indícios de irregularidade relacionados ao Programa Nacional de Atendimento ao Transporte Escolar (Pnate) :
"a) débito decorrente de sobrepreço e superfaturamento na contratação de serviços de transporte escolar integralmente subcontratados pelas empresas vencedoras de certames licitatórios promovidos pela municipalidade;
b) deficiências graves na prestação de serviços de transporte escolar com a utilização de veículos sem equipamentos de segurança obrigatórios, mau estado de conservação dos veículos, viaturas com até 35 anos de fabricação, ônibus sem condição de tráfego necessitando de reparos, veículos tipo pau-de-arara, veículo tipo camioneta com tábuas de madeira como assento e pneu de estepe solto no compartimento de carga em que eram transportados os alunos, não realização de inspeções nas viaturas, condutores com habilitação incompatível com a categoria exigida;
c) fraude e/ou conluio nos certames licitatórios realizados para contratação dos serviços, como alinhamento de preços cotados, existência de vínculos entre as empresas (sócio de uma empresa atuando como empregado de outra; sócios em comum, parentes ou residentes no mesmo endereço) , empresas sediadas no mesmo imóvel, cotação de preços junto a empresa sem registro de empregados, fixação do preço orçado para a licitação em valor superior ao obtido nas cotações, participação de apenas uma empresa em pregão, não oferecimento de lances por empresas participantes e celebração dos subcontratos antes do julgamento da licitação, entre outras irregularidades."
7.	A empresa A&M Construções e Serviços Ltda. alega que houve a efetiva prestação de serviços pelo período de 1 (um) mês no ano de 2010, não havendo dano ao erário ou superfaturamento, uma vez que os valores praticados não eram superiores aos valores de mercado na região. Afirma ainda que a relação de parentesco não seria evidência de ato ilegal, inexistindo fatores suficientes para demonstrar a comprovação de irregularidade.
8.	Não assiste à sociedade empresária. Conforme destacado na instrução da Serur, a relação de parentesco foi comprovada na coincidência entre as sócias da empresa Destak e da ora recorrente:
Flavia Alves Machado e Taciana Alves Machado, sócias da Destak Transporte e Serviços Ltda., são irmãs de Elda Alves Machado, que por sua vez é sócia da A & M Construções e Serviços Ltda.; (item 1.7.6.3.4; peça 100, p. 31) 
9.	Embora a licitação que a recorrente tenha se sagrado vencedora foi aquela para a prestação de serviços indicados na Carta Convite 2010.01.18.01 (transporte de alunos do ensino médio) , posteriormente substituída pelo Pregão 2010.01.25.01 (vencida pela empresa Destak) , restou evidenciado que a subcontratação dos serviços foi realizada por contratos firmados com a Destak, apontando para a relação de evidente confusão entre as duas entidades societárias.
10.	Assim, restou evidenciado nos autos que a participação da empresa A&M nos pregões 2010.01.25.01 (peça 30, p. 62 do TC-Processo 004.764/2011-0) e 2010.01.25.02 (peça 31, p. 72 do TC-Processo 004.764/2011-0) serviu apenas para conferir uma aparência de concorrência em processos de licitação que estavam previamente acertados entre os participantes.
11.	Dessa forma, conforme bem destacou a unidade técnica especializada, 
"a fraude à licitação se refere não somente à licitação para a qual a recorrente se saiu vencedora (Carta Convite 2010.01.18.01) , mas para a participação fraudulenta nas demais licitações que ensejaram violação ao princípio da ampla concorrência. No particular, o julgamento da fraude licitatória independe da constatação de dano ao erário ou superfaturamento, uma vez que a proteção jurídica se dirige ao princípio da ampla concorrência, vulnerado pelo acerto de conduta por partes das empresas".
12.	Cabe portanto negar provimento ao recurso da empresa A&M Construções e Serviços Ltda., uma vez que não apresentou razões suficientes para afastar a pena de inidoneidade que lhe foi aplicada.
13.	Em relação ao recurso interposto pelo ex-Prefeito Cláudio Bezerra Saraiva, concordo que não lhe pode ser atribuída responsabilidade por irregularidades na gestão do serviço de transporte escolar, conforme bem destacado pela unidade técnica nos trechos a seguir transcritos: 
	a) "a homologação dos certames, ato final do procedimento de licitação, foi realizada pelo Secretário de Educação Básica (José Távora Costa - peça 31, p. 100; peça 28, p. 67; peça 29, p. 61; peça 30, p. 80 do TC-Processo 004.764/2011-0) , concluindo-se pela absoluta ausência de ingerência do ex-Prefeito nos atos que resultaram a escolha da empresa vencedora";
	b) "a assinatura do ex-Prefeito na Prestação de Contas (peça 32 do TC-Processo 004.764/2011-0) não pode servir de elemento de caracterização da responsabilidade do gestor, uma vez o signatário estaria se responsabilizando apenas por despesas realizadas e que não guardassem relação com os documentos de liquidação de despesa ou os montantes movimentados na conta específica (nexo de causalidade) , não existindo declaração do recorrente quanto à própria regularidade dos procedimentos de licitação ou de execução da despesa, a cargo da secretaria municipal";
	c) "assim, exigir do ex-prefeito a análise minuciosa da documentação apresentada pelas empresas licitantes significaria o próprio esvaziamento da delegação da atividade, particularmente no caso em que as irregularidades não se apresentam de modo evidente e exigiam uma meticulosa reanálise dos procedimentos adotados pela Comissão de Licitação e pela autoridade municipal responsável pela homologação do certame, à luz de documentos ausentes do processo (RAIS dos licitantes, visitas in loco dos endereços e acesso a contratos particulares de locação) ";
	d) "os processos de pagamento eram conduzidos pelo gestor do Fundo Municipal de Educação (José Távora Costa) , conforme atestam os documentos contidos na peça 51, 52 e 53 do TC-Processo 004.764/2011-0, mostrando razoável o afastamento da culpa in eligendo ou in vigilando, uma vez que se estaria imputando uma responsabilidade objetiva e absoluta ao ex-Prefeito, com a desconsideração dos institutos da descentralização administrativa e da delegação que se observam no caso concreto".
14.	No tocante aos recursos interpostos pelos membros da comissão de licitação, Ana Flávia Pereira Andrade, Antônio Ernando Araújo de Souza e Michael Ferreira Fernandes, conforme bem destacou o MPjTCU, não restou evidenciado que os indícios de conluio entre as empresas para fraudar os certames licitatórios eram de conhecimento dos recorrentes. Acrescente-se ainda que os principais elementos indiciários para apenar os recorrentes foram coletados de Relações Anuais de Informações Sociais (RAIS) das empresas licitantes, documentos que não eram exigíveis no momento do acolhimento das propostas pela comissão de licitação. Assim, cabe dar provimento aos recursos desses responsáveis.
15.	Por fim, entendo assistir razão ao Ministério Público de Contas em relação ao exame do recurso de José Távora Costa, ex-Secretário Municipal de Educação Básica, que teve suas contas julgadas irregulares e foi apenado com as multas previstas no art. 58, incisos I e II da Lei n.º 8.443/92.  Transcrevo a seguir trechos do parecer do órgão ministerial fundamentando o provimento do recurso para esse responsável:
"7.	Conforme consta dos itens 25 a 46 do voto condutor da deliberação recorrida, da lavra do eminente Ministro Augusto Sherman Cavalcanti (Peça 120) , as irregularidades referentes à subcontratação integral dos serviços de transporte escolar e à aceitação e pagamento por serviços executados de forma precária foram consideradas para fins de aplicação ao responsável da multa prevista no art. 58, inciso I, da Lei n.º 8.443/92 (subitem 9.2 do acórdão) . De outra parte, os indícios de fraude nos processos licitatórios para contratação dos serviços fundamentaram a aplicação ao ex-Secretário da multa capitulada no art. 58, inciso II, da Lei n.º 8.443/92 (subitem 9.3 do decisum) .
8.		Pelas mesmas razões que aqui embasam o afastamento da responsabilidade dos membros da comissão de licitação, consubstanciadas no suposto desconhecimento dos elementos indiciários, entendemos que também deve ser elidida a responsabilidade do Secretário Municipal pelas fraudes perpetradas pelas empresas licitantes. Assim, cabe conhecer do recurso interposto pelo Senhor José Távora Costa, para, no mérito, dar-lhe provimento parcial, de modo a afastar a multa que lhe foi aplicada por meio do subitem 9.3 do acórdão recorrido."
16.	Cabe, portanto, conforme bem destacou o MPjTCU, dar provimento parcial ao recurso do ex-Secretário Municipal de Educação Básica pelas mesmas razões que embasam o provimento dos recursos aos membros da comissão de licitação, com exclusão da multa que lhe foi aplicada por meio do subitem 9.3 do Acórdão 2100/2018-TCU-Plenário, mantendo-se, contudo, o julgamento de suas contas irregulares e a multa que lhe foi aplicada mediante o subitem 9.2 do acórdão recorrido.
	Ante o exposto, VOTO por que seja aprovado o Acórdão que ora submeto a este Colegiado.
TCU, Sala das Sessões Ministro Luciano Brandão Alves de Souza, em 27 de maio de 2020.
Ministro JOÃO AUGUSTO RIBEIRO NARDES 
Relator